【裁判字號】    98,訴,2633
【裁判日期】    990520
【裁判案由】    綜合所得稅
【裁判全文】
臺北高等行政法院判決
                                      98年度訴字第2633號
                                      99年5月6日辯論終結
原      告  甲○○
被      告  財政部臺灣省北區國稅局
代  表  人  乙○○（局長）住同上
訴訟代理人  丙○○
上列當事人間綜合所得稅事件，原告不服財政部中華民國98年10
月21日台財訴字第09800445900號（案號：第00000000 號）訴願
決定，提起行政訴訟，本院判決如下：
    主  文
原告之訴駁回。
訴訟費用由原告負擔。
    事  實
一、事實概要：
    原告民國（下同）90年度綜合所得稅結算申報，經臺灣高等
    法院檢察署查緝黑金中心及財政部賦稅署查獲原告之配偶簡
    明廷未依規定申請營業登記，90年間經營資源回收物漏報銷
    售額計新臺幣（下同）60,058,836元，通報被告機關審理違
    章成立，初查乃以原告之配偶簡明廷未辦理90年度營利事業
    所得稅結算申報，亦未依通知辦理補申報，依查獲通報銷售
    額60,058,836 元按同業利潤標準淨利率6％，核定全年所得
    額3,603,530元（計算式：60,058,836元×6％），核屬原告
    之配偶簡明廷之營利所得，歸課原告當年度綜合所得稅；另
    併同被告機關查獲漏報其配偶簡明廷利息所得1,997 元，歸
    課核定原告當年度綜合所得總額5,705,041元，補徵稅額1,0
    45,545元，並按所漏稅額862,911元分別處0.2倍及0.5 倍之
    罰鍰計431,300 元（計至百元止）。原告對核定其配偶簡明
    廷營利所得及罰鍰處分不服，申請復查，未獲變更，提起訴
    願遭決定駁回，遂提起本件行政訴訟。
二、兩造聲明：
    (一)原告聲明求為判決：1.訴願決定、原處分（含復查決定）
                          關於核定原告配偶簡明廷營利所得
                          新台幣3,603,530 元及其相關罰鍰
                          部分，均撤銷。
                        2.訴訟費用由被告負擔。
    (二)被告聲明求為判決：1.駁回原告之訴。
                        2.訴訟費用由原告負擔。
三、兩造之爭點：被告以原告漏報配偶簡明廷營利所得3,603,53
    0 元，核定補徵稅額及罰鍰，是否適法？
    (一)原告主張之理由：
      1.查原告之配偶係自89年3 月31日至90年11月16日受雇於
        董錩金屬企業股份有限公司外務，90年度原告之配偶有
        領該公司薪資所得及投保資料（原證3 ，90年度薪資所
        得及投保資料影本各乙份），絕無營業情事。董錩公司
        為逃避巨額營業稅，而分散營業額，並嫁禍予原告配偶
        身上，所提之證明極為明確。
      2.被告機關因95年度營業稅未確定前，依通報資料逕行核
        定，擅認定原告之配偶於90年度有營業情事，未確實調
        查，經原告之配偶不服提出行政訴訟，被告機關即於95
        年先行核定90年度營利事業所得稅，遂歸課原告之綜合
        所得稅補徵104萬5,545元。又本案95年先行核定營利事
        業所得稅時，營業稅未確定依法無據，（原證1 ，最高
        行政法院98年度判字第202 號判決）營業稅98年才告確
        定。其稽徵程序不合法，稽徵作業本末倒置，營業稅未
        確定，即先行核定開徵營利事業所得稅及個人綜合所得
        稅，實有違法之嫌。
      3.被告機關擅以通報查得之資料，逕予核定補稅裁罰，有
        違反行政程序法第36條規定行政機關應依職權調查證據
        ，不受當事人主張之拘束，對當事人有利及不利事項一
        律注意。與第38條規定行政機關調查事實及證據，必要
        時得據實製作書面紀錄。及第43條規定行政機關為處分
        或其他行政行為，應斟酌全部陳述與調查事實及證據之
        結果，依理論及經驗法則判斷事實之真偽，並將其決定
        及理由告知當事人。被告擅以查得通報之資料，逕予核
        定補稅裁罰濫用公權力，造成行政處，分不當，執法明
        顯過當，嚴重侵犯原告權益，違反行政程序法，復查決
        定亦未再詳加查核予以糾正。其上級機關亦未適時給予
        糾正。
      4.原告與配偶早已分居多年（原證2，戶口謄本），各奔
        東西，音訊全無，被告率斷與原告之配偶90年未分居之
        推定不符。請親友尋覓多時，才於98年6 月辦妥離婚手
        續。此龐大稅賦全歸原告負擔，極為不合理，稅款應予
        分別計算開徵，才為適法。行政處分實屬率斷，被告嚴
        重執法過當，其濫用公權力，侵犯原告權益甚巨，有重
        查再另為處分之必要。請准予撤銷訴願、復查決定及原
        處分。
    (二)被告主張之理由：
      1.營利所得
        (1)按「營利事業繳納屬87年度或以後年度之營利事業所
          得稅，除本法另有規定外，得於盈餘分配時，由其股
          東、社員、合夥人或資本主將獲配股利總額或盈餘總
          額所含之稅額，自當年度綜合所得稅結算申報應納稅
          額中扣抵。」「營利所得……獨資資本主每年自其獨
          資經營事業所得之盈餘總額……獨資資本主經營獨資
          事業所得之盈餘總額，應按核定之營利事業所得額計
          算之。」為行為時所得稅法第3條之1及第14條第1 項
          第1 類所明定。次按「納稅義務人因同一漏稅事實，
          涉嫌分別逃漏營業稅及營利事業所得稅，經稽徵機關
          調查核定應補徵營業稅及營利事業所得稅者，納稅義
          務人於收到補徵稅款繳款書後，如對核定之營業稅及
          營利事業所得稅不服，應分別依照稅捐稽徵法第35條
          規定申請復查。但稽徵機關對有關營利事業所得稅部
          分復查之申請，可暫緩依稅捐稽徵法第35條第2 項規
          定作成決定，並通知義務人俟營業稅部分經復查、訴
          願或行政訴訟終結決定或判決應補徵或退還稅款後，
          再依營業稅部分確定之事實，作為營利事業所得稅復
          查決定之參考。」為財政部80年8月8日台財稅第8006
          95600 號函所明釋。又「營利事業應課徵營利事業所
          得稅，而綜合所得稅，則係以個人為納稅義務之主體
          。個人在營利事業所得之盈餘，為營利所得，應合併
          其他各類所得，計算課徵綜合所得稅，為所得稅法第
          13條及第14條所明定。」行政法院49年度判字第131
          號著有判例。
        (2)原告配偶90年度銷售廢銅貨物，未依規定辦理營業登
          記及開立統一發票，漏報銷售額合計60,058,836元，
          經臺灣高等法院檢察署查緝黑金行動中心及財政部賦
          稅署查獲，被告所屬臺北縣分局依通報資料核定營利
          所得3,603,530元，歸課原告綜合所得稅。
        (3)查本件同一課稅事實營業稅部分，經臺北高等行政法
          院95年度訴字第1166號判決原告配偶之訴駁回，並經
          最高行政法院98年度判字第202 號判決，上訴駁回確
          定，是原告配偶90年度銷售廢銅貨物，未依規定辦理
          營業登記及開立統一發票，漏報銷售額合計60,058,8
          36元，已為營業稅部分確定之事實，且營利事業所得
          稅部分未提起行政救濟已確定，原核定營利事業所得
          額3,603,530 元（60,058,836×同業利潤標準淨利率
          6%）並無不合。
        (4)至原告主張被告僅依通報資料逕行核定，擅自認定原
          告配偶90年度有營業情事，被告未確實調查，原告配
          偶不服，提起行政訴訟，營業稅未確定，被告先行於
          95年度核定配偶90年度營利事業所得稅，並歸課原告
          綜合所得稅，實有違法之嫌乙節，查本件原告配偶90
          年度銷售廢銅貨物，未依規定辦理營業登記及開立統
          一發票，漏報銷售額合計60,058,836元，依加值型及
          非加值型營業稅法及所得稅法規定，應分別核課營業
          稅及營利事業所得稅，另依首揭規定計算營利所得，
          歸課原告綜合所得稅並無不合，原告顯係誤解。
        (5)又依首揭規定，原告配偶自其獨資經營事業所得之盈
          餘3,603,530 元為營利所得，應合併其他各類所得，
          計算課徵綜合所得稅，至原告配偶繳納之營利事業所
          得稅，可自當年度綜合所得稅結算申報應納稅額中扣
          抵，並無重複課稅情事。
        (6)另依原告90年度綜合所得稅結算申報書資料，原告與
          配偶90年度未分居，原告配偶有各類所得者，應由原
          告合併報繳，併予敘明。
      2.罰鍰
        (1)按「納稅義務人應於每年5月1日起至5 月31日止，填
          具結算申報書，向該管稽徵機關，申報其上一年度內
          構成綜合所得總額……之項目及數額，以及有關減免
          、扣除之事實，並應依其全年應納稅額減除……扣繳
          稅額及可扣抵稅額，計算其應納之結算稅額，於申報
          前自行繳納。」「納稅義務人已依本法規定辦理結算
          申報，但對依本法規定應申報課稅之所得額有漏報或
          短報情事者，處以所漏稅額2 倍以下之罰鍰。」為行
          為時所得稅法第71條第1 項前段及第110條第1項所明
          定。
        (2)原告90年度漏報營利及利息所得合計3,603,530 元，
          本局按所漏稅額862,911 元分別處0.2 倍及0.5 倍罰
          鍰合計431,300 元。
        (3)查本件原告配偶90年度銷售廢銅貨物，未依規定辦理
          營業登記及開立統一發票，漏報銷售額合計60,058,8
          36元，依加值型及非加值型營業稅法及所得稅法規定
          ，應分別核課營業稅及營利事業所得稅，並依行為時
          所得稅法第14條第1項第1類規定計算營利所得，歸課
          原告綜合所得稅，系爭營利所得既經維持已如前述，
          依首揭規定，原處罰鍰並無違誤，請續予維持。
      3.綜上論述：原核定及復查、訴願決定並無違誤，請准如
        答辯之聲明判決。
    理  由
一、按「個人之綜合所得總額，以其全年下列各類所得合併計算
    之：第一類：營利所得：公司股東所獲分配之股利總額、合
    作社社員所獲分配之盈餘總額、合夥組織營利事業之合夥人
    每年度應分配之盈餘總額、獨資資本主每年自其獨資經營事
    業所得之盈餘總額及個人一時貿易之盈餘皆屬之。……。」
    、「納稅義務人之配偶，及合於第17條規定得申報減除扶養
    親屬免稅額之受扶養親屬，有前條各類所得者，應由納稅義
    務人合併報繳。」、「納稅義務人應於每年2月20日起至3月
    底止，填具結算申報書，向該管稽徵機關，申報其上一年度
    內構成綜合所得總額或營利事業收入總額之項目及數額，以
    及有關減免、扣除之事實，並應依其全年應納稅額減除暫繳
    稅額、尚未抵繳之扣繳稅額及可扣抵稅額，計算其應納之結
    算稅額，於申報前自行繳納。……。」及「納稅義務人已依
    本法規定辦理結算申報，但對依本法規定應申報課稅之所得
    額有漏報或短報情事者，處以所漏稅額兩倍以下之罰鍰。」
    分別為行為時所得稅法第14條第1 項第1 類、及第15條第1
    項前段、第71條第1 項、第110 條第1 項所明定。
二、本件原告90年度綜合所得稅結算申報，經臺灣高等法院檢察
    署查緝黑金中心及財政部賦稅署查獲原告之配偶簡明廷未依
    規定申請營業登記，90年間經營資源回收物漏報銷售額計新
    臺幣（下同）60,058,836元，通報被告機關審理違章成立，
    初查乃以原告之配偶簡明廷未辦理90年度營利事業所得稅結
    算申報，亦未依通知辦理補申報，依查獲通報銷售額60,058
    ,836元按同業利潤標準淨利率6％，核定全年所得額3,603,5
    30元（計算式：60,058,836元×6 ％），核屬原告之配偶簡
    明廷之營利所得，歸課原告當年度綜合所得稅；另併同被告
    機關查獲漏報其配偶簡明廷利息所得1,997 元，歸課核定原
    告當年度綜合所得總額5,705,041 元，補徵稅額1,045,545
    元，並按所漏稅額862,911 元分別處0.2 倍及0.5 倍之罰鍰
    計431,300 元（計至百元止）。原告對核定其配偶簡明廷營
    利所得及罰鍰處分不服，申請復查，未獲變更，提起訴願遭
    決定駁回各情，有徵銷明細檔查詢、綜合所得稅核定稅額繳
    款書、違章案件罰鍰繳款書、違章案件漏稅額計算表、罰鍰
    處分書、違章案件罰鍰繳款書、綜合所得稅核定通知書、綜
    合所得稅核定稅額繳款書、復查及訴願決定書等附原處分卷
    及訴願卷內可稽。
三、原告循序起訴意旨略以：原告之配偶係自89年3 月31日至90
    年11月16日受雇於董錩金屬企業股份有限公司外務，90年度
    原告之配偶有領得該公司薪資所得及投保資料，但絕無營業
    情事；董錩公司為逃避巨額營業稅，而分散營業額，嫁禍原
    告配偶，所提之證明極為明確；本案95年先行核定營利事業
    所得稅時，營業稅未確定依法無據，營業稅98年才告確定。
    其稽徵程序不合法，稽徵作業本末倒置，營業稅未確定，即
    先行核定開徵營利事業所得稅及個人綜合所得稅，於法有違
    ；被告機關擅以通報查得之資料，逕予核定補稅裁罰，有違
    反行政程序法第36條、第38條、第43條等規定；又原告與配
    偶早已分居多年，各奔東西，音訊全無，於98年6 月與配偶
    辦妥離婚手續，此龐大稅賦全歸原告負擔，極為不合理，稅
    款應予分別計算開徵，才為適法，原行政處分實屬率斷違誤
    ，為此請判決如訴之聲明云云。
四、本件兩造之爭點為被告機關以原告漏報配偶簡明廷營利所得
    3,603,530元，核定補徵稅額及罰鍰，是否適法？經查：
（一）被告機關依臺灣高等法院檢察署查緝黑金中心及財政部賦
      稅署查獲通報，原告之配偶簡明廷未依規定申請營業登記
      ，涉嫌於90年間銷售廢銅貨物予鏶賢公司及國星公司，漏
      報銷售額計60,058,836元，因原告之配偶簡明廷未辦理90
      年度營利事業所得稅結算申報，亦未依通知辦理補申報，
      初查乃依通報查獲之銷售額60,058,836元按同業利潤標準
      淨利率6％，核定全年所得額3,603,530元（計算式：60,0
      58,836元×6 ％），核屬原告之配偶簡明廷之營利所得，
      歸課原告當年度綜合所得稅，此有結算申報書、核定通知
      書、各類所得扣繳暨免扣繳憑單、經營資源回收未辦登記
      營利事業所得稅未申報核定通知書及營業稅處分書等相關
      資料附原處分卷內可稽，洵屬有據。
（二）原告主張其配偶簡明廷受僱於董錩金屬企業股份有限公司
      ，該公司為逃避課稅，嫁禍原告之配偶簡明廷，詎被告機
      關僅依通報資料逕行核定，擅自認定原告配偶90年度有營
      業情事，被告未確實調查，原告配偶不服，提起行政訴訟
      ，營業稅未確定，被告先行於95年度核定配偶90年度營利
      事業所得稅，並歸課原告綜合所得稅，於法有違云云；但
      查同一課稅事實「營業稅」部分，前經本院於95年12月27
      日以95年度訴字第01166 號判決認定：「…五(一)訴外人盧
      淑婉、江國星、盧麗水及江金鎮等四人共同經營之鏶賢公
      司及國星公司，於88年至90年間向原告及其他訴外人荃輝
      企業有限公司等146 人進貨，未依規定取得進項憑證，卻
      以發票金額5.8%之代價，改向二資社取得進項發票申報扣
      抵銷項稅額，其中原告部分之銷售額合計為103,835,084
      元（不含稅、分別為88年度160,000 元、89年度43,616,2
      48元及90年度60,058,836元）等情，業據渠等於台北市調
      查處調查及板橋地檢署檢察官偵查時供承不諱（見本院卷
      附91年偵字第21609 號、92年偵字第4869~4872 、4874號
      偵查卷），且有經檢察官查扣並經盧淑婉、江金鎮確認真
      正為記載產品交易日期、品名、數量、單價、金額等實際
      進貨資料之鏶賢公司及國星公司電腦登載內帳資料「廠商
      交易歷史明細表」、88年度由盧淑婉第一銀行北新莊分行
      匯入原告華南銀行埔墘分行帳戶160,000 元匯款資料、鏶
      賢公司及國星公司向非二資社社員進貨明細表附本院卷及
      原處分卷可稽，原告就其未辦理營業登記之事實，亦不爭
      執，故綜上事證，被告以原告未辦妥營業登記，即行開始
      營業並銷售廢銅予鏶賢、國星二家公司，而未依規定申報
      銷售額，並依查得上開銷貨資料，核定補徵原告營業稅額
      5,191,754 元，並按所漏稅額處3 倍罰鍰計15,575,200元
      （計至百元止），揆諸前揭規定，並無不合。(二)原告雖辯
      稱其係受僱董錩公司而運送廢銅貨物至鏶賢公司及國星公
      司，該二家公司之「廠商交易歷史明細表」所載銷貨紀錄
      之實際銷貨人為董錩公司，並非原告云云，惟與訴外人盧
      淑婉、江金鎮所述及檢察官扣得上開證據資料相歧，而依
      原告所提示由江國星開立經董錩公司兌領之支票影本計67
      張（見本院卷第122 頁~164頁），經核上開支票均未記載
      受款人，尚無從確認系爭67紙支票係由江國星直接簽發予
      董錩公司收受；復參諸系爭67紙支票面金額合計89年度為
      17,772,000元、90年度為41,910,000元，亦與上開鏶賢公
      司及國星公司「廠商交易歷史明細表」所載88、89度原告
      名義之銷貨金額不符，均無從勾稽查核確認本案銷貨之營
      業人為董錩公司，尚難僅以原告90年度綜合所得清單及勞
      工投保資料記載其於89年4 月至90月11月間任職於董錩公
      司，遽認原告所稱係代董錩公司運送廢銅貨物至鏶賢公司
      及國星公司等情屬實，此外，原告復未能提出其他足資採
      信之具體證據以為證明，空言主張並非本件實際銷貨之營
      業人，自無足採。…」等由，判決駁回本件原告之配偶簡
      明廷之訴，此部分亦經最高行政法院於98年3 月5 日以98
      年度判字第202 號判決肯認原審見解，駁回簡明廷之上訴
      而確定在案；有本院95年12月27日95年度訴字第0116號判
      決及最高行政法院98年3 月5 日98年度判字第2026號判決
      附訴願卷內可稽。再參以同一課稅事實「營利事業所得稅
      」部分，因未提起行政救濟而確定在案，亦為兩造所不爭
      ，並有徵銷明細檔查詢資料附原處分卷內可參。是原告配
      偶簡明廷90年度銷售廢銅貨物，未依規定辦理營業登記及
      開立統一發票，漏報銷售額合計60,058,836元，已為營業
      稅部分確定之事實，且營利事業所得稅部分未提起行政救
      濟已確定，原核定營利事業所得額3,603,530 元（60,058
      ,836×同業利潤標準淨利率6%），並無不合。又原告配偶
      90年度銷售廢銅貨物，未依規定辦理營業登記及開立統一
      發票，漏報銷售額合計60,058,836元，依加值型及非加值
      型營業稅法及所得稅法規定，應分別核課營業稅及營利事
      業所得稅，另依首揭規定計算營利所得，歸課原告綜合所
      得稅，並無不合。原告上揭主張，容非可採。
（三）又原告主張與伊與配偶簡明廷早已分居多年，各奔東西，
      音訊全無，於98年6 月辦妥離婚手續，此龐大稅賦全歸原
      告負擔，極為不合理，稅款應予分別計算開徵，始屬適法
      云云；按「夫妻分居，如已於綜合所得稅結算申報書內載
      明配偶姓名、身分證統一編號，並註明已分居，分別向其
      戶籍所在地稽徵機關辦理結算申報，其歸戶合併後全部應
      納稅額，如經申請分別開單者，准按個人所得總額占夫妻
      所得總額比率計算，減除其已扣繳及自繳稅款後，分別發
      單補徵。」（註：有關計算方式，財政部98年9 月14日台
      財稅字第09804558680 號函已廢止）、「夫妻分居無法合
      併申報綜合所得稅，如僅一方據實於結算申報書內載明配
      偶姓名、身分證統一編號單獨申報，不論有無說明「業已
      分居」字樣，均准以未辦結算申報之一方為違章主體，依
      所得稅法第110 條規定補稅送罰。」為財政部76年3 月4
      日台財稅第7519463 號函及77年3 月25日台財字第770653
      347 號函所明釋。上揭財政部函釋之適用，係以夫妻分居
      無法合併申報綜合所得稅為前提。惟本件原告自承與配偶
      簡明廷於89年分居後，小孩跟伊住，仍由伊統一申報稅負
      ，所以有問過簡明廷的收入情形，再一起合併由伊提出申
      報等情（見本院98年3 月30日準備程序筆錄）。原告與其
      配偶並無不能合併申報情事，且由原告問過簡明廷之收入
      後，決定由原告提出申報，核無上揭財政部函釋稅款應予
      分別計算開徵之適用。原告主張伊與夫簡明廷已分居應分
      別發單補徵云云，核無足採。
（四）次查「營利事業應課徵營利事業所得稅，而綜合所得稅，
      則係以個人為納稅義務之主體。個人在營利事業所得之盈
      餘，為營利所得，應合併其他各類所得，計算課徵綜合所
      得稅，為所得稅法第13條及第14條所明定。」（改制前行
      政法院49年度判字第131 號判例意旨參照）。原告配偶自
      其獨資經營事業所得之盈餘3,603,530 元為營利所得，依
      上說明，自應合併其他各類所得，計算課徵綜合所得稅。
      至原告配偶繳納之營利事業所得稅，可自當年度綜合所得
      稅結算申報應納稅額中扣抵，被告機關主張本件並無重複
      課稅情事，自屬可採。
（五）末按「納稅義務人已依本法規定辦理結算申報，但對依本
      法規定應申報課稅之所得額有漏報或短報情事者，處以所
      漏稅額2倍以下之罰鍰。」為上揭行為時所得稅法第110條
      第1 項所明定。又綜合所得稅係採自行申報制，納稅義務
      人取有所得即應自行申報，並盡查對之責，俾符合稅法之
      強行規定。本件原告之配偶簡明廷90年度銷售廢銅貨物，
      未依規定辦理營業登記及開立統一發票，漏報銷售額合計
      60,058,836元，依加值型及非加值型營業稅暨營利事業所
      得稅規定，應分別核課營業稅及營利事業所得稅，並依行
      為時所得稅法第14條第1項第1類規定核認屬營利所得，歸
      課原告當年度綜合所得稅，原告未依所得稅法規定合併申
      報系爭所得，其漏未申報，難辭過失之責，被告機關依上
      揭規定，處以罰鍰，亦無違誤。
五、綜上論述，原告起訴論旨，並非足採。被告機關以原告漏報
    配偶簡明廷營利所得3,603,530 元，核定補徵稅額及罰鍰，
    認事用法，並無違誤，復查及訴願決定，遞予維持，亦無不
    合，原告徒執前詞，訴請撤銷，為無理由，應予駁回。
六、本件事證已臻明確，兩造其餘主張及證據，核與本判決所得
    心證及結果不生影響，毋庸逐一論述，附此敘明。
七、據上論結，本件原告之訴為無理由，爰依行政訴訟法第98條
    第1項前段，判決如主文。
中    華    民    國    99    年    5     月    20    日
                       臺北高等行政法院第六庭
                               審判長法  官     闕銘富
                                     法  官     帥嘉寶
                                     法  官     許瑞助
上為正本係照原本作成。
如不服本判決，應於送達後20日內，向本院提出上訴狀並表明上
訴理由，如於本判決宣示後送達前提起上訴者，應於判決送達後
20日內補提上訴理由書（須按他造人數附繕本）。
中    華    民    國    99    年    5     月    20    日
                                     書記官     吳芳靜


司法院資訊處製作；財團法人民間司法改革基金會備份。
